【裁判字號】    97,上訴,920
【裁判日期】    971008
【裁判案由】    妨害自由
【裁判全文】
臺灣高等法院臺南分院刑事判決         97年度上訴字第920號
上  訴  人  臺灣臺南地方法院檢察署檢察官
被      告  乙○○
選任辯護人  嚴庚辰律師
            林宜穎律師
上列上訴人因被告妨害自由案件，不服臺灣臺南地方法院96年度
訴字第658號中華民國97年5月7日第一審判決（起訴案號：臺灣
臺南地方法院檢察署95年度偵字第6690、1579、6571號），提起
上訴，本院判決如下：
    主  文
上訴駁回。
    理  由
一、公訴意旨略以：被告乙○○於民國（下同）93年2月間某日
    ，以自稱「周文禮」之名義，至甲○○、連珈華夫妻所經營
    ，位在台南縣新化鎮全興里竹子腳之「南總鋼鐵企業股份有
    限公司」（下稱南總公司），向甲○○表示因該公司信用良
    好，可向伊辦理貸款等語。適因甲○○需款孔急，遂自93年
    3月起，陸續向乙○○借款金額共94,037,000元，乙○○則
    收款利率12%至864％之重利，及至同年9月起竟以喊價方式
    要求無標準上限之利率，終使南總公司因重利拖累，並於93
    年12月宣告倒閉（乙○○涉犯重利部分另以協商判決判處有
    期徒刑九月，減為有期徒刑四月又十五日）。甲○○則於借
    款時，以公司簽發公司之支票予乙○○以供擔保。乙○○在
    前揭向南總公司收取重利期間，以若不同意該等利率就要讓
    支票退票要脅。除自93年8月起，唆使真實姓名年籍不詳之
    人監控甲○○外，並於93年12月15日晚上6、7時許，與賴建
    銘、林福來、林昭材、許滄益、李銘誠（均經原審判決無罪
    確定）及數名真實年籍姓名不詳之男子共計十餘人，共同基
    於妨害自由之犯意聯絡，共同前往南總公司，恐嚇威脅簽立
    公司機器讓渡書予乙○○。甲○○不從，乙○○等人竟持外
    觀類似槍枝（未據扣案，無法鑑定有無殺傷力）之物品抵住
    甲○○後，強押甲○○至臺南市○○路「吳明烈民間公證人
    事務所」（起訴書誤載為吳明烈代書事務所）辦理簽下南總
    公司烤漆生產設備（價值約6,800萬元）之買賣合約書（以
    下簡稱『系爭合約書』）。因認被告涉犯刑法第302條第1項
    之妨害自由罪嫌。
二、程序方面：
  (一)被告被訴涉犯妨害自由罪嫌，檢察官起訴書犯罪事實欄係認
    被告乙○○涉有「除自93年8月起，唆使真實姓名年籍不詳之
    人監控甲○○」之行為（起訴書第2頁倒數第10列）。經原
    審徵詢公訴檢察官加以確認，檢察官陳明該部分事實之記載
    ，係認為前述「監控」行為，乃其等被訴於93年12月15日著
    手於妨害自由行為之預備行為（見原審卷第54頁）。然刑法
    第302條之妨害自由行為並無處罰預備犯之明文規定，此部
    分事實之記載即難認為係被告業經起訴之犯罪事實，併予敘
    明。
  (二)證據能力部分之說明：
  按告訴人及同案被告於刑事訴訟程序供述之事實，對於供述
    者以外之被告而言，均屬證人之性質。証人即告訴人甲○○
    、證人連珈華於接受調查員詢問時所為之指証，對於被告而
    言，係屬被告以外之人於審判外之言詞陳述，既經被告辯護
    人明示不同意採為證據，且查証人甲○○、連珈華於調查站
    之指証，亦無刑事訴訟法第159之1以下傳聞法則例外可採為
    証據之情事，依同法第159條第1項之規定，証人甲○○、連
    珈華等人於調查站之指証，均無証據能力。
  又按被告以外之人於審判外之陳述，雖不符前四條之規定，
    而經當事人於審判程序同意作為證據，法院審酌該言詞陳述
    或書面陳述作成時之情況，認為適當者，亦得為證據。當事
    人、代理人或辯護人於法院調查證據時，知有第159條第1項
    不得為證據之情形，而未於言詞辯論終結前聲明異議者，視
    為有前項之同意，刑事訴訟法第159條之5定有明文。查除上
    開經排除之証據以外之供述証據，經本院於準備程序期日提
    示被告及其辯護人均表示「對証據能力無意見」，且迄於本
    院審理期日前，檢察官、被告及其辯護人亦均未聲明異議，
    本院審酌該供述證據之取得過程並無瑕疵，與本案待證事實
    間復具有相當之關聯性，以之為本案證據尚無不當，揆之上
    開規定，自得採為證據。
三、按犯罪事實應依證據認定之，無證據不得認定犯罪事實；又
    不能證明被告犯罪或其行為不罰者應諭知無罪之判決，刑事
    訴訟法第154條第2項、第301條第1項分別定有明文。次按刑
    事訴訟法第161條已於91年2月8日修正公布，修正後同條第1
    項規定：檢察官就被告犯罪事實，應負舉證責任，並指出證
    明之方法。因此，檢察官對於起訴之犯罪事實，應負提出證
    據及說服之實質舉證責任。倘其所提出之證據，不足為被告
    有罪之積極證明，或其闡明之證明方法，無從說服法官以形
    成被告有罪之心證，基於無罪推定之原則，自應為被告無罪
    判決之諭知（最高法院92年度台上字第128號判例意旨可資
    參照）。另告訴人之告訴，本以使被告受刑事訴追為目的，
    故其陳述是否與事實相符，自應調查其他証據，以資審認，
    苟其所為攻擊之詞，尚有瑕疵，則在此瑕疵未予究明以前，
    即不能遽採為斷罪之基礎（最高法院52年度台上字第1300號
    、61年度台上字第3099號判例要旨參照）。
四、公訴意旨認被告涉犯上開罪嫌，無非係以：證人甲○○、
    連珈華於偵訊時之供述，同案被告賴建銘先後於95年1月5
    日及同年月6日接受調查員詢問及檢察官訊問時之供述，
    原審94年度聲字第85號民事裁定等，為其論罪主要依據。訊
    據被告堅詞否認有何上開犯行，辯稱「系爭合約書係告訴人
    甲○○自願簽署，伊並未強迫甲○○，當日亦無妨害或限制
    甲○○行動自由之情形」等語。
五、經查：
  (一)証人即告訴人甲○○於偵查中雖指証「被告夥同同案已確定
    被告賴建銘、林福來及許滄益等人將我強押到工廠裡面毆打
    、朝我旁邊開槍讓伊驚嚇，及用槍托抵伊頭部」等情（見偵
    二卷第50頁、第75頁）、「當天晚上，乙○○他們就進到我
    工廠辦公室來，把我押到工廠廠房內，毆打我，逼我簽署烤
    漆設備的讓渡書，我不要，他們就毆打我，並用槍托敲我的
    頭，還有開槍，我聽到三聲槍聲，我害怕，逼不得已當場口
    頭答應要簽，所以他們五個人就把我押出去，強逼我上車」
    等情（見偵四卷第42頁）；但於原審審理時，除指証被告乙
    ○○確有於93年12月15日強押伊及簽訂合約書等情外，就其
    餘同案被告李銘城、林昭材、林福來及許滄益等人是否參與
    本件犯行，則或稱「沒有，不認識」，或稱「沒有印象」、
    「不確定」等語，均未能明確指証（見原審卷第171頁至第
    173頁、第177頁至第178頁），則証人甲○○之於偵查中指
    証被告夥同同案被告賴建銘、林福來及許滄益等人對其為妨
    害自由等情，其真實性已有可疑之處。
  (二)再稽之証人即告訴人甲○○於偵查中所為之上開指証，係指
    被告夥同上開同案被告將其自工廠辦公室強押至工廠，並對
    告訴人為上開傷害、開槍、以槍托抵住告訴人頭部等行為，
    但於原審審理中，証人即告訴人甲○○又証述「因為辦公室
    有很多人，這件事我不想讓辦公室的人知道，雖然很不願意
    ，可是我也是跟他過去工廠，到了工廠一群人打我，那時候
    我已經被毆打了，只有看到槍的影子而已，不是說看得很清
    楚」等情（見原審卷第150頁至第152頁），則証人即甲○○
    就當日是否遭被告等人將其自工廠辦公室強押至工廠，及是
    否有看槍枝等關於本案之重要之點之指証，已有先後不符之
    瑕疵存在。且查：
    參酌証人即告訴人甲○○指証遭被告等人毆打等情，及証
      人即告訴人配偶連珈華証稱「93年12月15日（即事發當天
      ）甲○○回來後手臂、頭部、臉上有受傷，有紅紅腫腫的
      ，但沒有去驗傷」等情（見原審卷第194頁至第195頁），
      若果真告訴人遭被告等人以上開方式毆打、妨害自由，理
      應受有明顯之傷害；然証人即當日與告訴人同往吳明烈民
      間公證人事務所簽訂「系爭合約書」之林輝煌（時任南總
      公司廠長）於原審則証稱「告訴人並無外傷」等情（見原
      審卷第240頁）；而証人吳明烈於原審亦証稱「（當天訂
      契約時，有沒有人受到強暴脅迫）沒有異樣」等情（見原
      審卷第211頁），証人林輝煌、吳明烈均未看見告訴人受
      有上開明顯之傷害，且証人林輝煌更明確証述「告訴人無
      外傷」等語。
    証人即告訴人甲○○就如何遭被告等人強押至吳明烈民間
      公證人事務所一節雖証述「乙○○開他們自己的黑色休旅
      車，其他四個人開另外一台車押著我，我當時坐車子後座
      中間，直接押到吳明烈公証人那裡去」等語；但於原審審
      理中則証稱「當日証人林輝煌有陪同伊至証人吳明烈處」
      （見原審卷第155頁），則証人林輝煌既有陪同，被告等
      人又有何強押告訴人之行為？且証人林輝煌於原審亦証述
      「係由告訴人開一輛BMW X5的車，搭載伊去台南，車上只
      有伊與告訴人，當時告訴人臉上沒有被人打的傷痕或外傷
      ，且行動沒有驚惶的樣子，到台南後由告訴人自己進去，
      伊在車上等，在那裡等候時，附近沒有發現有什麼車在那
      裡」等情（見原審卷第237頁至第239頁），益見証人即告
      訴人甲○○所為上開不利被告之指証，已有先後不符之明
      顯瑕疵存在，其指証之真實性顯有可議之處。
  (三)復查，証人即告訴人甲○○雖指証「他們強押我去吳明烈代
    書那邊，硬要我簽一份6千多萬元的機械讓渡書，不簽就不
    讓我回去，後來我叫我太太拿500萬元去給他們（指其配偶
    連珈華委請連博明簽發500萬元支票一節），他們才放我回
    去」等情（見偵二卷第50頁）、「乙○○打電話給我太太要
    我太太籌五百萬，籌到後（指交付上開500萬元支票）他就
    在吳明烈那邊放我回來」等語（見偵四卷第42頁）；但於原
    審則証稱「伊在被告車上打電話叫証人連珈華追一條五百萬
    元的出來（即指証人連珈華所稱交付其父親簽發之上開五百
    萬元支票），乙○○到伊公司去拿那張支票」等情（見原審
    卷第153頁、第155頁），証人即告訴人甲○○就當日係何人
    打電話要証人連珈華交付500萬元，及在何處由何人交付該
    張500萬元之支票之重要之點，或稱「乙○○打電話要求」
    ，或稱「告訴人在被告等人車上，由其本人與連珈華聯絡」
    ，或稱「伊叫連珈華拿去給被告他們始獲釋」，或稱「乙○
    ○到伊公司拿取支票後始獲釋」等語，告訴人甲○○之指証
    ，亦有前後不符之瑕疵存在。且告訴人甲○○於偵查中所為
    之上開指証，亦核與証人連珈華証稱「甲○○『被押』的當
    天身處吳明烈民間公證人事務所時，有來電要求伊籌款500
    萬元，伊請父親簽發同額支票後由伊交付對方，甲○○始得
    獲釋」等語不符（見偵二卷第74頁、偵四卷第42頁至第43頁
    ），則揆之上開最高法院判例意旨，証人即告訴人甲○○指
    証遭被告等人為上開妨害自由等情，已難資為被告不利之証
    據。
  (四)証人連珈華雖於偵查中指証「告訴人甲○○遭人強押的當天
    身處吳明烈民間公證人事務所時，有來電要求伊籌款500 萬
    元，伊請父親簽發同額支票後由伊交付對方，甲○○始得獲
    釋」等語，但就當日係何人前往收取上開支票，忽而稱係被
    告乙○○（見偵二卷第74頁至第75頁），繼而証稱「沒有印
    象（交給誰）」（見偵四卷第43頁），復於原審審理時証稱
    「前往收取支票之人為被告乙○○」等情（見原審卷第187
    頁），証人連珈華先後所為之上開証詞亦有不符之處；況查
    ，証人連珈華於偵查中証述「甲○○被押往吳明烈民間公証
    人事務所時伊不在場」等情（見偵四卷第43頁），於原審中
    就「其請其父親簽發500萬元支票之原因」一節，復又証稱
    「當時我先生打電話給我，他跟我說，他急需要用到，然後
    我問他什麼原因他沒有跟我說，他叫我想辦法去開出來這樣
    子，伊先生當天並沒有跟伊講是為什麼要籌錢，當天之過程
    伊未參與，只有聽伊先生之陳述」等情（見原審卷第186頁
    、第187頁、第197頁至第198頁），顯見証人連珈華就本件
    事發經過，並未在場聞見告訴人甲○○如何遭被告等人妨害
    自由等情，且就簽發並交付上開500萬元支票之原因，亦僅
    係受其配偶即告訴人甲○○之囑而為之，從而証人連珈華証
    述「其配偶即告訴人甲○○遭被告等人強押至吳明烈民間公
    證人事務所，及委請其父親簽發上開支票交付與被告等人，
    告訴人甲○○始獲釋」等情，亦難據為被告不利之証據。
  (五)再查，証人即同案被告賴建銘於95年1月5日接受調查員詢問
    及翌日接受檢察官訊問時，均僅提及曾於93年12月底偕同被
    告乙○○前往南總公司，未曾言及自己或任何人參與陪同簽
    訂「系爭合約書」之事。其於接受調查員詢問時復明確否認
    曾經強押甲○○前往吳明烈民間公證人事務所簽訂『系爭合
    約書』（見調一卷第47-48頁、他一卷第329-331頁）。是証
    人即同案被告賴建銘此部分之供証，亦難據為被告不利之証
    據。
  (六)末查，臺灣臺南地方法院94年度聲字第85號民事裁定，雖將
    証人吳明烈事務所93年度南院民公明字第1153號公証事件所
    為之公証（關於系爭合約書之公証）廢棄，發回該事務所另
    為適當之處置，但其理由係認「甲○○代理南總公司簽訂『
    系爭合約書』之時，並未提出蓋有南總公司印章之授權書，
    且提出之負責人連珈慧（連珈華之姊）印章，復與該公司登
    記時留存之印鑑不符，因認公證人未遵公證法第76條之規定
    要求公證請求人提出公務機關證明文件」（見偵四卷第34頁
    至第35頁），而非認為南總公司代理人甲○○意思自由遭受
    剝奪，自難依上開裁定書，即認告訴人甲○○確有「遭受被
    告等人強押受迫而簽署『系爭合約書』」，並據為被告不利
    之証據。
  (七)綜上，本院依檢察官所提出之證據，均不足為被告被訴妨害
    自由部分有罪之積極證明，亦無從說服本院以形成被告此部
    分有罪之心證；此外，復查無其他積極証據以資証明被告有
    公訴意旨所指之此部分犯行，基於無罪推定之原則，自應認
    不能証明被告犯罪。
六、原審因而以不能證明被告此部分犯罪而諭知無罪之判決，核
    無不合，檢察官上訴意旨，仍執前詞而指摘原判決關於此部
    分不當，並無理由，應予駁回。
據上論結，應依刑事訴訟法第368條，判決如主文。
本案經檢察官張太龍到庭執行職務。
中    華    民    國    97    年    10    月    8     日
                  刑事第四庭  審判長法  官  吳志誠
                                    法  官  羅心芳
                                    法  官  陳珍如
以上正本證明與原本無異。
檢察官如不服本判決應於收受本判決後十日內向本院提出上訴書
，其未敘述上訴理由者並得於提起上訴後十日內向本院補提理由
書。
                                    書記官  岑  玢
中    華    民    國    97    年    10    月    9     日


司法院資訊處製作；財團法人民間司法改革基金會備份。
